臺灣高等法院臺南分院刑事判決　　　　　　九十三年度上易字第三三號　　　Ｇ
　　　上　訴　人　臺灣臺南地方法院檢察署檢察官
　　　被　　　告　甲　○　○
　　　選任辯護人　鄭　慶　海
右上訴人因被告詐欺案件，不服臺灣臺南地方法院九十三年度易字第六七號中華民國
九十三年五月二十八日第一審判決（起訴案號：臺灣臺南地方法院檢察署九十二年度
偵字第六九七五號），提起上訴，本院判決如左：
      主      文
上訴駁回。
      理      由
一、本件公訴意旨略以：被告甲○○於民國（下同）八十八年間，在臺南市○○○路
    ○段某茶藝館結識告訴人乙○○後，見乙○○為退伍老兵讀書不多，離婚獨居又
    有積蓄，因無能力購置不動產，乃自同年年底起，常在臺南市精忠三村四八○號
    乙○○住處出入並為性伴侶關係，進而得知告訴人乙○○擁有坐落高雄市○○區
    ○○段二小段第一七二地號土地與地上楠梓區○○街四十七巷一弄三十一號房屋
    ，認有機可乘，竟意圖為自己不法之所有，佯稱：以前男友即將出獄，為免被糾
    纏想買房子搬離是非地，二人在一起，不一定要結婚，要乙○○以前開房地向銀
    行貸款，以支付購屋頭期款等語，使告訴人乙○○陷於錯誤，同意於八十九年一
    月十九日與被告前往許桂菁代書處，委託許桂菁以上開不動產為美商花旗銀行臺
    南分行（下稱花旗銀行）設定抵押貸款，花旗銀行於八十九年一月二十日撥付貸
    款新臺幣（下同）一百三十萬元，被告即於八十九年一月二十四日與案外人吳明
    輝（所有人即其妹吳夏子委託）簽約以一百九十萬元購買坐落臺南市田段第四二
    之二八○號土地與地上建物國華街二段一八六巷二十二號房屋，乙○○除清償原
    有銀行貸款本息債務三十一萬七千八百元外，於八十九年一月二十七日交付被告
    九十萬元現金存入其華南商業銀行（華南銀行）雙園分行帳戶，被告於八十九年
    一月三十一日轉帳存入其新開立華南銀行南都分行帳戶，並於翌日提領現金三十
    萬元支付購買上開國華街房地之第一期款給吳明輝後，並帶乙○○前往整理房屋
    ，使乙○○對二人得在新居生活而深信不疑，惟被告在一、二個月內，即陸續利
    用自動提款機將其餘六十萬元提領一空，被告於辦妥該房、地所有權移轉登記後
    ，為清償出賣人吳夏子原向萬泰商業銀行（萬泰銀行）一百二十萬元貸款，復於
    八十九年三月七日以乙○○為貸款連帶保證人，向萬泰銀行借款一百二十萬元，
    乙○○亦支付數期貸款本息，迨完成交屋與貸款後，被告即以母親要來國華街房
    屋與其同住，不方便讓乙○○與其母見面為藉口，拒絕乙○○來新屋居住，繼而
    不再與乙○○來往，乙○○始知受騙，因認被告涉犯刑法第三百三十九條第一項
    之詐欺取財罪嫌等語。
二、按犯罪事實應依證據認定之，無證據不得認定犯罪事實；不能證明被告犯罪者，
    應諭知無罪之判決；刑事訴訟法第一百五十四條第二項、第三百零一條第一項分
    別定有明文。又按認定不利於被告之事實，須依積極證據，苟積極證據不足為不
    利於被告事實之認定時，即應為有利於被告之認定，更不必有何有利之證據，最
    高法院三十年度上字第八一六號判例可資參照。另按告訴人之告訴，係以使被告
    受刑事訴追為目的，是其陳述是否與事實相符，仍應調查其他證據以資審認。最
    高法院五十二年臺上字第一三○○號亦著有判例可參。復按刑法第三百三十九條
    第一項之詐欺罪，係以意圖為自己或第三人不法之所有，以詐術使人陷於錯誤，
    將本人或第三人之物交付為構成要件，如未使用詐術使人陷於錯誤，自不得以詐
    欺罪相繩。所謂以詐術使人交付，必係被詐欺人因其詐術而陷於錯誤，始為相當
    ，若其所用方法，不能認為詐術，亦不致使人陷於錯誤，即不構成本罪，最高法
    院四十六年臺上字第二六○號判例意旨足資參照。
三、公訴人認被告甲○○涉有詐欺罪嫌，無非係以：右揭事實，業據告訴人乙○○指
    訴明確；被告坦承告訴人向花旗銀行貸款，並交付九十萬元現金供被告購買國華
    街房地及告訴人向萬泰銀行貸款並支付本息之事實；且有花旗銀行房屋抵押借款
    擔保契約書、綜合月結單、房屋抵押貸款委託代償、八十九年一月二十四日不動
    產買賣契約書、土地及建築物登記簿謄本、華南銀行雙園分行與南都分行活期存
    款存摺、八十九年三月七日萬泰銀行借據可資佐證，為其主要論據。訊據被告甲
    ○○固坦承收取告訴人交付之九十萬元購買國華街房地，且伊向萬泰銀行貸款購
    買上開房屋時，係由告訴人擔任連帶保證人等情不諱，惟堅決否認有詐欺犯行，
    辯稱：八十八年七、八月間，伊和告訴人是在茶藝館認識，告訴人常來捧場並給
    較大額之小費，雙方感情日趨密切，伊並提供性關係之服務，但未同居，八十八
    年間告訴人告以工作這麼久還沒有房子，並主動要幫助伊買房子，八十九年一月
    間，伊見報載坐落臺南市○○街○段一八六巷二十二號房屋要出售，伊談妥價錢
    後轉知告訴人，告訴人即自願將其所有高雄市楠梓區房地設定抵押貸款，並將其
    中九十萬元助伊購屋，嗣因為告訴人染聚賭惡習，規勸無效，故予疏遠，伊並未
    騙告訴人說前男友快出獄想買房子，亦非蓄意詐欺等語。
四、經查：告訴人確曾以高雄市○○區○○段二小段第一七二地號土地與地上楠梓區
    ○○街四十七巷一弄三十一號房屋，向花旗銀行設定抵押權貸款一百三十萬元，
    並將其中九十萬元交付予被告之事實，迭據被告於偵查、原審及本院審理時供承
    在卷，且有花旗銀行房屋抵押借款擔保契約書及被告所有華南銀行雙園分行與南
    都分行活期存款存摺各一件在卷可稽；又被告為購置臺南市田段第四二之二八○
    號土地與地上建物國華街二段一八六巷二十二號房屋，而向萬泰銀行貸款時，告
    訴人確為連帶保證人之事實，亦有借據一份在卷可參，被告就此亦不否認，惟上
    開抵押權設定契約書、借據及存摺資料，均為告訴人親自前往辦理，業據其供明
    在卷，並經代書許桂菁供證屬實（詳發查卷第一二八頁、第一二九頁），故上開
    抵押權設定契約書、借據及存摺資料，僅能證明告訴人曾交付九十萬元與被告購
    屋及擔任被告之連帶保證人，尚無法認定被告確有詐欺取財之犯行，本件所應審
    究者，應係被告有無意圖為自己不法所有，對告訴人施用詐術，及告訴人是否因
    此陷於錯誤而交付上開財物。查：
    （一）告訴人雖曾於偵查中指訴：「八十九年一月甲○○說她前男友要出獄，要
          我拿高雄市的房子向花旗銀行貸款一百三十萬元，錢全數由她拿走。」云
          云（詳發查卷第十頁），然於原審審理時卻稱：「被告他說房子很便宜，
          希望買下來，他知道我沒有錢就跟我商量用我的房子抵押。」、「被告買
          房子沒有提到男友要來找他」、「告訴狀說為了被告男友出獄要買房屋與
          事實是不符的」等語（詳原審卷第五十五頁、第五十六頁），是告訴人對
          於被告是否有以「前男友即將出獄想買房子搬離是非地」為藉口，詐騙告
          訴人以高雄房地抵押貸款供其購屋乙節，前後供述不一，又無法提出其他
          佐證，尚難遽認告訴人上開指訴為真實可採，被告辯稱伊沒有騙告訴人前
          男友即將出獄想買房子等語，尚堪採信。
    （二）告訴人迭於偵查中供述：「問：為何要將這些錢給她？答：她說要跟我在
          一起，不一定要結婚，且她說她要買房子」、「她說她的朋友要去美國，
          要把房子賣給她，原本開價五百多萬，她殺價到三百多萬元，且有帶我去
          整理房子二天，當時還沒有去花旗銀行貸款。她有說二個人在一起不一定
          要結婚，她叫我去貸款來付頭期款，她說登記她的名字，我並沒有說要買
          房子給她」（詳偵查卷第五頁、第四十一頁），又於偵查中陳稱：「問：
          甲○○有說買房子以後要你跟她住？答：沒有講，她說她要跟她媽媽住，
          但我沒有見過她媽媽，她說不好意思讓她媽見到我」（詳偵查卷第四十一
          頁），告訴人雖於本院準備程序時改稱：「被告以要與我同居為理由，詐
          騙我的錢去買房子」云云，核與前述情節相左，殊不足取，故告訴人在貸
          款供被告購買系爭房地時，顯已知悉系爭房屋將來係作為被告及其母親共
          同居住用，被告並未向告訴人佯稱新購置之房地係供渠等共同居住之用，
          自難認告訴人有何陷於錯誤之情形。於原審審理時亦稱：「問：你向銀行
          借錢給被告時有無說要還？答：當初沒有講要還，因為我們在一起，共同
          賺錢負擔向花旗銀行貸款利息，但他跟我斷絕來往後，房子貸款就都是我
          負擔」、「問：頭期款是你自己答應要付？答：因為我們在一起，利息互
          相負擔」、「問：你認為被告什麼地方騙你？答：因為被告後來沒有再跟
          我一起，我的負擔很重，如果繼續一起，我就不會告他」（詳原審卷第五
          十四頁、第五十五頁、第五十八頁），又告訴人並自承自八十八年年底左
          右，在臺南市○○○路茶藝館認識被告並交往，有發生性關係，且發生性
          關係並無另外收費，直到八十九年七月份兩人才分手，於交往期間會給被
          告一點生活費，有時一個月二、三萬元、有時候三、四萬元等情，足證告
          訴人與被告交往期間，二人感情甚篤，支付與被告之生活費或幫其購屋，
          均出自願，被告並無施用詐術，應可認定。至被告於原審及本院準備程序
          時雖指稱：其除給付房屋貸款中之九十萬元外，另付優惠存款部分八十萬
          元及自郵局提領存款二十一萬五千元給被告購買房屋，惟上亦出於被告之
          自願，非被告施詐取得，與前述情節相同，不另贅述。
    （三）綜上所述，可知告訴人交付九十萬元（審理中增述另有存款部分一百零一
          萬五千元，合計一百九十一萬五千元）與被告購屋，並擔任被告之連帶保
          證人期間，與被告乃係親密之男女朋友關係，至於事後告訴人感覺被騙，
          則是因為被告後來與之分手。然查，男女交往能否長久，端賴雙方之相處
          態度、生活習慣、個性及價值觀而定，且男女交往時，基於感情之維繫，
          於交往過程中，經濟能力強者扶助經濟弱者，本係極為正常之事，而刑法
          第三百三十九條所規範之詐術，乃指客觀上足以令人陷於錯誤之欺罔手段
          ，本件既無從認定被告確有公訴意旨所指以「前男友即將出獄想買房子搬
          離是非地」為藉口，向告訴人詐取財物及使之擔任連帶保證人之情事，則
          告訴人在與被告交往期間，交付與被告之款項，無論係告訴人主動對被告
          生活上之經濟接濟，或係基於被告要求所給與之額外開銷，要難於兩人分
          手後遽爾轉為惡意詐欺所得，亦難推認被告於交往時即有為自己不法所有
          之詐欺犯意。
    （四）至被告於八十九年三月七日以告訴人為連帶保證人，向萬泰銀行申貸一百
          二十萬元，期間二十年，按月本息平均攤還，目前已繳納四十九期，尚有
          一九一期未繳納，其繳款方式係每月由被告於萬泰銀行赤崁分行所開立之
          活期儲蓄存款帳號按月自動轉帳扣繳，有萬泰銀行嘉南區企業金融中心九
          十三年四月十四日嘉南企字第○九三七三○五○○七五號函一紙在卷可憑
          ，是被告並無故意不繳納貸款之情事，且均按期繳納本息，衡情，倘被告
          於要求告訴人擔任其連帶保證人時即有不法所有之意圖，則其在與告訴人
          分手後，自不會再繳付貸款本息，堪認被告以告訴人為連帶保證人向銀行
          貸款，應是基於當時兩人係男友朋友關係，尚難認被告有施用詐術或不法
          所有之意圖。
五、綜上所述，本件調查之結果既不足以認定被告自始具有詐欺之不法意圖，縱認被
    告在與告訴人交往期間，曾經要求告訴人以高雄之房地向銀行貸款供其購買系爭
    房地並擔任連帶保證人，然既經告訴人之同意且無積極證據足資證明被告有何施
    用詐術行為，復難認告訴人係陷於錯誤始為財物之交付，自不能僅因被告與告訴
    人分手之事實，即推認被告於交往之初即係出於詐欺之不法意圖。此外，復查無
    其他積極證據足認被告有公訴意旨所指之詐欺取財犯行，因此原審以不能證明被
    告犯罪而諭知無罪之判決，核無不合，檢察官上訴意旨，仍執前詞，指摘原判決
    不當，並無可取，為無理由，應予駁回。
六、據上論斷，應依刑事訴訟法第三百六十八條，判決如主文。
本案經檢察官林炎昇到庭執行職務。
中    華    民    國      九十三      年      九      月      二        日
                  臺灣高等法院臺南分院刑事第五庭
                                      審判長法官  楊    明    章
                                            法官  沈    揚    仁
                                            法官  戴    勝    利
右正本證明與原本無異。
不得上訴。
                                      法院書記官  李    珍    鳳
中    華    民    國      九十三      年      九      月     二         日
